臺灣臺北地方法院民事判決　　　　　　　　　　　　　九十三年度保險字第七四號
　　原　　　告　乙○○
　　　　　　　　己○○
　　　　　　　　丁○○
　　　　　　　　戊○○
　　共　　　同
　　訴訟代理人　張世興律師
　　複　代理人　游雅鈴律師
　　被　　　告　國華產物保險股份有限公司
　　法定代理人　甲○○
　　訴訟代理人　庚○○
　　　　　　　　丙○○
右當事人間請求給付保險金事件，經台灣台中地方法院移送前來，本院於中華民國九
十三年七月一日言詞辯論終結，判決如下：
    主  文
被告應給付原告新台幣伍佰萬元及自民國九十三年一月二十六日起至清償日止，按週
年利率百分之五計算之利息。
原告其餘之訴駁回。
訴訟費用由被告負擔。
本判決原告勝訴部分，於原告以新台幣壹佰陸拾陸萬柒仟元供擔保後，得假執行；但
被告如以新台幣伍佰萬元為原告預供擔保，得免假執行。
原告其餘假執行之聲請駁回。
    事實及理由
一、原告起訴主張：訴外人林吉雄（已歿）於民國九十年九月七日與被告訂立意外身
    故及殘廢保險契約（下稱系爭保險契約），保險金額為新台幣（下同）五百萬元
    ，保險期間自九十年九月七日起至九十一年九月七日止，原告均為林吉雄之法定
    繼承人，且為系爭保險契約之受益人。林吉雄於九十一年三月二十五日奉水土保
    持局派令至南部查勘溪河水土保持工程，惟卻未於預計時間返回，且自始行蹤不
    明，經原告報警協尋無著，迄至同年十二月二十五日為人於台東縣達仁鄉達仁溪
    上游之山壁下方發現其屍骨，其陳屍地點鄰近路面狹窄且部分路段甚為陡峭，且
    頭顱與身體骨骸分隔兩地，顯係意外跌落死亡，原告於九十三年一月二日請求被
    告給付保險金，被告於同年月五日收受，惟拒絕理賠，爰依保險之法律關係，求
    命判決被告給付五百萬元及自九十三年一月五日起至清償日止之法定遲延利息等
    語。並聲明：（一）被告應給付原告五百萬元及自九十三年一月五日起至清償日
    止，按週年利率百分之五計算之利息。
    （二）原告願供擔保，聲請宣告假執行。
二、被告則以：林吉雄屍骸為人發現時，衣物及骨骸均完整無破損，顯非意外墜崖死
    亡，原告對於林吉雄係因意外事故死亡，應負舉證責任等語，資為抗辯。並聲明
    ：（一）原告之訴及假執行之聲請均駁回。（二）如受不利判決，被告願供擔保
    ，請准免為假執行宣告。
三、原告主張林吉雄與被告訂立系爭保險契約，保險金額五百萬元，原告均為保險受
    益人，林吉雄於九十一年三月二十五日經水土保持局指派至南部堪查溪河水土保
    持工程失蹤，經家屬報警協尋無著，至同年十二月二十五日始於台東縣達仁鄉達
    仁溪上游山壁下方尋獲屍骸，原告於九十三年一月二日向被告申請保險理賠，被
    告於同年月五日收受，惟拒絕理賠等情，業據其提出保險單、保險契約條款、聯
    合報剪報、台灣台東地方法院檢察署函、理賠申請書為證，且為被告所不爭執，
    堪信為真。本件應審究者為林吉雄是否為意外傷害死亡而合於保險契約所定意外
    死亡之理賠要件？經查：
    （一）按當事人主張有利於己之事實者，就其事實有舉證之責任，民事訴訟法第二
          百七十七條定有明文。又主張法律關係存在之當事人，僅須就該法律關係發
          所須具備之特別要件，負舉證之責任，至於他造主張有利於己之事實，應
          由他造舉證證明（最高法院四十年台上字第八八七號判例意旨參照）。系
          爭保險契約第二條約定：「被保險人於本契約有效期間內，因遭受意外傷
          害事故害事故，致其身體蒙受傷害而致殘廢或死亡時，本公司依（即被告
          ）依照本批單的約定，給付保險金。前項所稱意外傷害事故，指非由疾病
          引起之外來突發事故」。是系爭保險事故，應以死亡事故發生之原因，係
          由於非因疾病引起之外來突發事故，以致發生死亡結果，保險人始負給付
          保險金之責。故依上開說明，應由原告就林吉雄死亡係非由疾病引起之外
          來突發事故所致之事實，負舉證責任；倘原告已盡其舉證責任，則被告就
          林吉雄之死亡係非屬意外事故所致，其可不負賠償責任之權利障礙之事實
          ，自應負舉證責任。
    （二）林吉雄之遺骸於九十一年十二月二十五日上午九時三十分，在台東縣達仁
          鄉達仁溪上游山壁下方被發現時僅有骨骸，經檢察官相驗後以ＤＮＡ方法
          鑑定結果，確認為林吉雄無誤，此有兩造所不爭執之台東地方法院九十一
          年度相字第三一○號卷附內政部警政署刑事警察局鑑定書足參。而林吉雄
          骨骸發現處位於台東縣達仁鄉達仁溪上游步行約二小時之山壁下方，人煙
          稀少至無任何道路小徑，其間樹木枝條及蔓藤橫生，樹葉、雜草滿地，並
          有石頭不規則凌亂分佈，有前開相驗卷附照片足憑（見台東地方法院九十
          一年相字第三一○號卷第八至十二頁、第二五至三三頁）；該處為原住民
          之水源地，距離外面道路很遠，平日很少人出入等情，亦據發現人施正順
          於檢察官相驗時證述明確（見同上相驗卷第八七頁）。故以林吉雄陳屍地
          理位置觀之，一般人若無特殊事故，顯無可能刻意進入該處，否則林吉雄
          之遺骸亦無遲至失蹤後逾八個月始為人發現，而林吉雄係被指派至南部勘
          查溪河水利工程，且據發現人施正順於警訊及檢察官相驗時供稱，其係至
          林地採野菜，始發現死者躺在平台上，四週沒有可疑之痕跡，亦未發現農
          藥或刀械之類物品等語（見同上相驗卷第三至四頁、第八七頁）。故以此
          推之，林吉雄有可能係因堪查溪河不慎失足墜崖致昏迷不醒或求救無人等
          而致死亡，此屬意外事故，應無庸疑。
    （三）又死者是否自殺，牽涉有否他殺嫌疑，故而死者是否自殺身亡，本為相驗
          案件判斷重點之一，本件檢察官相驗後，因追加結果未發現應負刑責之人
          ，而認林吉雄係由陡峭山壁意外摔落致死，而簽結該案，亦有相驗卷附相
          驗結果報告足參（見同上相驗卷第九三頁），且檢察官對於被告函詢如何
          判斷林吉雄意外墜崖死時，亦函復以「林吉雄陳屍地點係人跡罕至之陡峭
          山坡，其屍體物件等均完整無損，現場亦無可疑跡證，故認無他殺嫌疑」
          等語（見同上相驗卷第九九頁），足見檢察官相驗結果亦未認係屬於自殺
          或因病死亡之情形，是林吉雄死亡原因雖無法確切認定，但其死亡並非自
          然死、病死則可確定；再者，林吉雄屍骸發現地點，為人跡罕至之陡峭山
          坡，且發現時附近並無農藥或刀械之物品，已如前述，林吉雄如係擬自殺
          ，衡情亦無遠至該處之理，而林吉雄因公出差途中失蹤，其原任職機關行
          政院農業委員會水土保持局亦認係意外死亡，而申請遺族撫卹，並經銓敘
          部核定給予撫卹在案，此有卷附被告所不爭之銓敘部函可參，故原告主張
          林吉雄係突發的意外事故而致死亡，符合兩造保險契約約定之「非由疾病
          引起之外來突發事故」因而致死亡結果之要件，可認已盡其舉證責任，而
          被告對於林吉雄骨骸發現及鑑定、相驗情形並不爭執，雖辯稱林吉雄如係
          意外墜崖，衣物必有被樹枝刮破或與岩石產生磨擦情形，且全身骨骼必因
          高速碰撞至有破裂，不可能完整無損云云，惟此均僅係被告之推測，不能
          證明林吉雄非意外死亡，故所辯並無可採。
四、綜據上述，原告對於林吉雄係意外死亡，已盡舉證之責，被告就其所辯林吉雄係
    非因意外事故之原因而死亡之免責事實，顯未盡舉證責任，則原告依保險之法律
    關係，請求被告給付保險金五百萬元，即有理由。又本件原告於九十三年一月二
    日限被告於函到日二十日內理賠保險金，被告於同年月五日收受，此有卷附通知
    函及收件回執足憑，被告未於期限內給付，應自同年月二十六日起負遲延責任。
    則原告請求被告給付自九十三年一月二十六日起至清償日止，按週年利率百分之
    五計算之利息，為有理由，應予准許；逾此部分之利息請求，則無理由，應予駁
    回。兩造均陳明願供擔保，聲請宣告假執行或免假執行，經核原告勝訴部分，並
    無不合，爰分別酌定相當之擔保金額准許之；至於原告敗訴部分，既經駁回，其
    假執行之聲請，失所附麗，應併予駁回。
五、原告之訴為一部有理由，一部無理由，依民事訴訟法第七十九條、第三百九十條
    第二項、第三百九十二條第二項，判決如主文。
中　　　華　　　民　　　國　　九十三　　年　　　七　　　月　　十五　　　日
                    民事第五庭  法  官    吳素勤
正本係照原本作成
如對本判決上訴，須於判決送達後廿日內向本院提出上訴狀
中　　　華　　　民　　　國　　九十三　　年　　　七　　　月　　十六　　　日
                                          書記官    曾寶生
